臺灣高等法院刑事判決　　　　　　　 100年度上訴字第1808號
上　訴　人
即自訴人　　莊榮兆
上列上訴人因自訴被告李慶義、蔡秀雄偽造文書等案件，不服臺
灣臺北地方法院100年度自字第35號，中華民國100年5月25日第
一審判決，提起上訴，本院判決如下：
    主  文
上訴駁回。
    理  由
一、本件自訴意旨詳如附件之自訴狀所載。
二、按自訴之提起，應委任律師行之；檢察官於審判期日所得為
    之訴訟行為，於自訴程序，由自訴代理人為之。又自訴人未
    委任代理人，法院應定期間以裁定命其委任代理人，逾期仍
    不委任者，應諭知不受理之判決，刑事訴訟法第319條第2項
    、第329 條第1項、第2項分別定有明文。而不受理之判決，
    得不經言詞辯論為之，且自訴程序準用之，此觀刑事訴訟法
    第343條、第307條規定甚明。又對於原審諭知不受理之判決
    上訴，第二審法院認其為無理由而駁回上訴，得不經言詞辯
    論為之，刑事訴訟法第372條亦有明文。
三、本件上訴人即自訴人莊榮兆自訴被告李慶義、蔡秀雄偽造文
    書等案件，並未委任律師為代理人，此有自訴狀、原審公務
    電話紀錄附卷可稽（見原審卷第1-6、8頁），嗣經原審於民
    國100年4月27日裁定命自訴人於裁定送達5 日內補正，該裁
    定書已分別於同年5月3日、 5月18日補充送達其住、居所，
    有上開裁定書1份、原審送達證書3份在卷可稽（以上見原審
    卷第78、80-81、91 頁），惟自訴人逾期仍未補正，其自訴
    程序顯然違背規定，原審基此爰不經言詞辯論，諭知本件自
    訴不受理之判決，經核並無不合。自訴人上訴意旨雖以憲法
    第16條人民訴訟權不因法律變更而遭剝奪，指摘原判決不當
    ，惟憲法第16條所保障之訴訟權，旨在確保人民於其權利受
    侵害時，有依法定程序提起訴訟，並受法院公平審判之權利
    。然訴訟應循之程序及相關要件，立法機關得衡量訴訟案件
    之種類、性質、訴訟制度之功能及訴訟外解決紛爭之法定途
    徑等因素，為正當合理之規定；倘其規範內容合乎上開意旨
    ，且有其必要性者，即與憲法保障訴訟權之意旨無違；憲法
    第16條明定人民有訴訟之權，旨在確保人民權益遭受不法侵
    害時，有權訴請司法機關予以救濟。但訴訟權如何行使，應
    由法律規定；法律於符合憲法第23條意旨之範圍內，對於人
    民訴訟權之實施自得為合理之限制（大法官會議釋字第591
    號、第569 號解釋參照）。又刑事訴訟法採強制委任律師為
    代理人之自訴制度，主要目的亦係在保護被害人權益，因同
    法第161條、第163條等條文修正施行後，刑事訴訟改以「改
    良式當事人進行主義」為原則，在強調自訴人舉證責任之同
    時，若任由無相當法律知識之被害人自行提起自訴，無法為
    適當之陳述，極易敗訴，是立於平等及保障人權之出發點，
    自訴採強制律師代理制度，自有其意義（刑事訴訟法第319
    條92年2月6日修法理由參照）。是本件提起自訴，繫屬於原
    審法院之時點，既在上開刑事訴訟法修正後，依法應即強制
    委任律師為代理人，即無不當剝奪自訴人訴訟權之情形。故
    本件上訴，為無理由，應予駁回，並不經言詞辯論為之。又
    自訴人自訴程序既已違背上開法律程序，自訴即屬不合法，
    本院毋庸在第二審程序令其補正委任律師為代理人（最高法
    院94年度第6、7次刑事庭會議決議第8 點參照），併此敘明
    。
四、據上論斷，應依刑事訴訟法第368條、第372條，判決如主文
    。
中    華    民    國   100    年    6     月    22    日
            刑事第二十二庭審判長法  官  郭雅美
                                法  官  李麗珠
                                法  官  洪于智
以上正本證明與原本無異。
如不服本判決，應於收受送達後10日內向本院提出上訴書狀，其
未敘述上訴之理由者並得於提起上訴後10日內向本院補提理由書
（均須按他造當事人之人數附繕本）「切勿逕送上級法院」。
                                書記官  強梅芳
中    華    民    國   100    年    6     月    23    日